臺灣士林地方法院民事判決　　　九十九年度訴字第一四三九號
原　　　告　洪清願
訴訟代理人　吳慶隆律師
複 代理 人　林舒婷律師
被　　　告　林水火
　　　　　　林土樹
兼　上二人
訴訟代理人　林美芬
上二人共同
訴訟代理人　徐偉律師
　　　　　　劉彥詮律師
上列當事人間請求拆屋還地等事件，本院於民國一百年四月二十
八日言詞辯論終結，判決如下：
    主  文
被告林水火、林美芬應自坐落臺北市○○區○○段一小段第五三
一地號土地上門牌號碼臺北市南港區○○○路○段四七八巷一號
建物如附件土地複丈成果圖所示Α部分遷出；被告林土樹應將上
開建物如附件土地複丈成果圖所示Α部分（面積三十八點五平方
公尺）拆除，將如附件土地複丈成果圖所示Α部分土地（面積三
十八點五平方公尺）返還原告。
被告林土樹應給付原告新臺幣壹萬柒仟伍佰零柒元，及自民國九
十九年十月十三日起，至返還前項所示土地之日止，按週年利率
百分之五計算之利息，並自民國九十九年十月一日起，至返還前
項所示土地之日止，按月給付原告新臺幣貳佰捌拾柒元。
原告其餘之訴駁回。
訴訟費用由被告林水火、林美芬、林土樹負擔五分之四，餘由原
告負擔。
本判決第一項於原告以新臺幣拾捌萬元為被告林水火、林美芬、
林土樹供擔保後，得假執行；但被告林水火、林美芬、林土樹如
以新臺幣伍拾貳萬玖仟佰柒拾伍元為原告供擔保，得免為假執
行。
本判決第二項於原告以新臺幣陸仟元為被告林土樹供擔保後，得
假執行；但被告林土樹如以新臺幣壹萬柒仟伍佰零柒元為原告供
擔保，得免為假執行。
原告其餘假執行之聲請駁回。
    事實及理由
壹、程序方面：
    按訴狀送達後，原告不得將原訴變更或追加，但請求之基礎
    事實同一者，不在此限，民事訴訟法第二百五十五條第一項
    第二款定有明文。本件原告本於其為坐落臺北市○○區○○
    段一小段第五三一地號土地（下稱系爭土地）所有權人之地
    位，訴請被告林水火自系爭土地上門牌號碼臺北市南港區○
    ○○路○段四七八巷一號建物（下稱系爭建物）如附件土地
    複丈成果圖所示Α部分遷出，被告林土樹應將系爭建物Α部
    分拆除，將系爭土地Α部分返還原告，嗣本於同一基礎事實
    ，於民國九十九年十二月一日追加被告林美芬遷出系爭建物
    Α部分，依前揭規定，其所為訴之追加，於法尚無不合，應
    予准許。
貳、實體方面：
一、原告起訴主張：原告於九十四年八月二十四日經本院九十三
    年度執字第二○九三二號強制執行事件（下稱系爭執行事件
    ），拍賣取得系爭土地，並於同年月三十一日經登記在案。
    被告林土樹所搭建之系爭建物Α部分，未經原告同意，無正
    當權源占有原告所有系爭土地Α部分，面積三十八點五平方
    公尺，而系爭建物Α部分現由被告林土樹之女即被告林美芬
    出租被告林水火開設汽車維修及保養廠營業使用，致原告無
    法管理、使用系爭土地Α部分，致侵害原告之所有權。又系
    爭土地之原所有權人即訴外人林灼官亦因拍賣而取得系爭土
    地，並於系爭執行事件向本院執行處人員表示：其不知系爭
    建物之占用權源；被告林土樹於系爭執行事件亦表明：其願
    拆屋還地，足見林灼官並未默示同意被告林土樹於系爭土地
    Α部分搭蓋建物，被告林土樹亦認其無占用系爭土地Α部分
    之權限。又原告本欲在系爭土地興建停車場，因系爭建物Α
    部分占用系爭土地Α部分，致原告無法完整利用，原告訴請
    被告拆屋還地，並非權利濫用。為此，依民法第七百六十七
    條第一項前段、中段規定，訴請被告林水火、林美芬自系爭
    建物Α部分遷出；被告林土樹將系爭建物Α部分拆除，將占
    用之系爭土地Α部分返還原告；另依不當得利之法律關係，
    訴請被告林土樹自原告登記取得系爭土地所有權日翌日即九
    十四年九月一日起至九十九年九月三十日止，按年息百分之
    十計算相當於租金之利益新臺幣（下同）二萬一千九百十九
    元及自起訴狀繕本送達翌日即九十九年十月十三日起至返還
    前項土地之日止，按週年利率百分之五計算之利息，並自九
    十九年十月一日起至返還前項土地之日止，按月給付原告三
    百五十九元等語。並聲明：(一)如主文第一項所示。(二)被告林
    土樹應給付原告二萬一千九百十九元，及自起訴狀繕本送達
    翌日起至返還前項土地之日止，按週年利率百分之五計算之
    利息，並自九十九年十月一日起至返還前項土地之日止，按
    月給付原告三百五十九元。(三)願供擔保，請准宣告假執行。
二、被告則以：被告林土樹於五十八年間，即向財政部國有財產
    局（下稱國有財產局）承租坐落臺北市○○區○○段一小段
    五二九、五二八之二等地號土地（下稱系爭五二九、五二八
    之二地號土地），並於其上興建磚、木、鐵皮造平房即系爭
    建物，申請門牌號碼及水電使用迄今，已數十年之久，被告
    林土樹因不諳法令，未辦理系爭建物之保存登記，然無礙於
    被告林土樹就系爭建物取得所有權之事實。且被告林土樹嗣
    後已向國有財產局購入系爭五二九、五二八之二地號土地，
    並分別登記於被告林美芬及訴外人即被告林土樹另一女名下
    ，並由被告林美芬將系爭建物出租被告林水火開設汽車維修
    及保養廠使用。縱系爭建物Α部分確占有系爭土地Α部分，
    亦係因當年測量工具不發達，不慎越界建築所致，況系爭土
    地之原所有權人林灼官對此未曾爭執、異議或主張，已默示
    同意被告使用系爭土地Α部分。又系爭執行事件之拍賣公告
    已明載系爭土地部分為系爭建物占用中，既為原告在投標之
    初所明知，且未為任何異議，自有民法第七百九十六條規定
    之適用，原告身為鄰地所有人應有忍受之義務，而不得請求
    被告林土樹將系爭建物Α部分拆除。另即使系爭建物越界占
    用系爭土地Α部分，但面積極小，且原告購入系爭土地多年
    ，未曾有任何興建或使用計畫，系爭土地上並尚有無極明聖
    宮等他建物占用，而無法充分利用，原告訴請被告拆屋還地
    難謂符合公眾及兩造利益。再者，系爭建物Α部分係屬系爭
    建物內無區隔且不可分割之一部，且越界部分成三角形，若
    予以拆除，非但使系爭建物利用空間緊縮，且會造成結構體
    嚴重損壞，進而影響系爭建物之安全，原告訴請被告拆屋還
    地自與誠信原則、公共利益有違，而屬權利濫用。又原告請
    求被告林土樹給付相當於租金之不當得利，係以公告地價而
    非以申報地價計算，且將土地法第九十七條規定一年之租金
    總額，當作每月租金數額，自有不當。況系爭土地價值不高
    ，經濟價值及利益有限，原告主張依系爭土地申報地價即週
    年利率百分之十計算相當於租金之不當得利，亦屬過高等語
    ，資為抗辯。並聲明：(一)原告之訴及假執行之聲請均駁回。
    (二)如受不利之判決，願供擔保，請准宣告免為假執行。
三、兩造不爭執之事實：
    原告於九十四年八月十日經由系爭執行事件程序拍定原為林
    灼官所有之系爭土地，並於同年月二十四日獲核發權利移轉
    證書，於同年月三十一日辦理所有權移轉登記完竣，而為系
    爭土地之所有權人。系爭建物為被告林土樹所興建，係未辦
    理保存登記之建物，系爭建物Α部分目前由被告林美芬出租
    被告林水火開設開宏汽車維修及保養廠營業使用，經本院囑
    託臺北市松山地政事務所（下稱松山地政事務所）測量結果
    ，系爭建物Α部分占用系爭土地Α部分，面積三十八點五平
    方公尺等事實，為兩造所不爭執，並有系爭土地地籍圖謄本
    、土地登記謄本、房屋租賃契約書、被告林水火之名片、現
    場照片、松山地政事務所一百年三月二十一日以北市松地二
    字第一○○三○四三七○○○號函檢送之複丈成果圖附卷可
    稽（見本院內湖簡易庭九十九年度湖簡調字第四六六號民事
    卷第十三頁、第十四頁、第十九頁、第十六頁至第十八頁、
    本院卷第九十二頁至第九十三頁），並經本院至現場勘驗屬
    實（見本院卷第八十二頁至第八十六頁），復經本院依職權
    調取系爭執行事件卷宗核閱無訛，自堪信為真實。
四、得心證之理由：
    原告主張系爭建物Α部分無權占有原告所有之系爭土地Α部
    分，惟為被告所否認，並以前揭情詞置辯。是本件爭點厥為
    ：(一)被告林土樹所有系爭建物Α部分占用原告所有之系爭土
    地Α部分是否有合法權源？(二)如屬無權占用，則被告林土樹
    應給付原告之不當得利若干？茲分述如下：
  (一)被告林土樹所有系爭建物占用原告所有之系爭土地Α部分是
    否有合法權源？
    1.按當事人主張有利於己之事實者，就其事實有舉證之責任
      ，民事訴訟法第二百七十七條前段定有明文。而以無權占
      有為原因，請求返還所有物之訴，原告已證明其物之所有
      權存在之事實，被告以非無權占有為抗辯者，原告於被告
      無權占有之事實，無舉證責任，被告應就其取得占有係有
      正當權源之事實證明之，如不能證明，則應認原告之請求
      為有理由（最高法院七十二年度臺上字第一五五二號判決
      意旨參照）。原告為系爭土地所有權人，被告林土樹就其
      享有處分權之系爭建物Α部分占用系爭土地Α部分，已如
      前述。被告以其非無權占有為抗辯，自應由被告就其取得
      占有係有正當權源之事實舉證證明。
    2.次按土地所有人建築房屋非因故意或重大過失逾越地界者
      ，鄰地所有人如知其越界而不即提出異議，不得請求移去
      或變更其房屋。又上開規定，於民法物權編修正施行前土
      地所有人建築房屋逾越地界，鄰地所有人請求移去或變更
      其房屋時，亦適用之，固為九十八年一月二十三日修正公
      布，並自公布後六個月施行之民法第七百九十六條第一項
      前段，及民法物權編施行法第八之三條所明定。惟主張鄰
      地所有人知其越界而不即提出異議者，應就此項事實負舉
      證之責任（最高法院四十五年臺上字第九三一號判例意旨
      參照）。又所謂土地所有人建築房屋非因故意或重大過失
      逾越地界者，鄰地所有人如知其越界而不即提出異議，不
      得請求移去或變更其房屋，係指鄰地所有人於土地被越界
      建築當時明知而不即時反對，不得於事後請求拆除建築物
      而言（最高法院八十一年度臺上字第九三八號判決意旨參
      照）。
    3.被告林土樹自承系爭建物係其於五十八年興建完成，然系
      爭土地之原所有權人林灼官乃於九十八年十二月十六日始
      因拍賣而取得系爭土地，並於七十九年一月十三日辦理所
      有權移轉登記完畢，有系爭土地謄本在卷足憑（見本院卷
      第六十四頁），且林灼官於系爭執行事件本院民事執行處
      人員於九十四年二月二十四日下午二時五十分許至現場勘
      測時，亦當場表示不知系爭土地上之系爭建物占有權源（
      見本院卷第一○八頁），則林灼官於被告林土樹越界建築
      系爭建物之時，既非系爭土地所有人，自無於系爭土地被
      越界建築當時明知而不即時反對之可言。況被告又未系爭
      建物興築之初，斯時之系爭土地所有人知其越界而不即提
      出異議，及該權利義務對於嗣後受讓該不動產而取得所有
      權之林灼官及原告仍繼續存在之事實舉證證明，林灼官及
      原告於系爭建物建築完竣後，縱然知悉系爭建物越界建築
      之情事，仍無民法第七百九十六條第一項前段之適用。
    4.又按土地所有人建築房屋逾越地界，鄰地所有人請求移去
      或變更時，法院得斟酌公共利益及當事人利益，免為全部
      或一部之移去或變更。又前開規定，於民法物權編修正施
      行前土地所有人建築房屋逾越地界，鄰地所有人請求移去
      或變更其房屋時，亦適用之，九十八年一月二十三日修正
      公布，並自公布後六個月施行之民法第七百九十六條第一
      項前段、第七百九十六條之一第一項前段及民法物權編施
      行法第八之三條雖著有明文。
    5.然依原告所提出系爭土地登記謄本所示（見同上湖簡調卷
      第十四頁），系爭土地於九十四年拍定之價格為一百十萬
      元，每平方公尺為一萬三千七百五十元，現值應更高。而
      系爭建物係以鋼樑、鋼柱及鐵皮所搭建之未辦理保存登記
      之一層建物，有本院勘驗測量筆錄可佐（見本院卷第八十
      三頁反面），依被告所提出系爭房屋九十八年全期房屋稅
      繳納證明書所載（見本院卷第一一九頁），系爭建物之課
      稅現值為三十六萬七千五百元，二者相較，系爭土地之價
      值顯然遠高於坐落其上之系爭建物之價值。況系爭建物橫
      跨系爭土地、系爭五二九、五二八之二地號土地，面積甚
      廣，系爭建物Α部分僅占系爭建物位於臺北市南港區○○
      ○路○段四七八巷與四六六巷交界處之一隅，有松山地政
      事務所人員提出之系爭建物位置圖附卷可考（見本院卷第
      八十六頁），且鐵皮屋拆、建非難，復無事證足認越界之
      系爭建物Α部分拆除，於系爭建物之整體結構有所影響。
      本院衡酌原告請求拆屋還地所能取得之利益，遠大於被告
      因此所生之損失，且原告訴請被告林土樹拆屋還地，又無
      權利濫用之情事（詳後述）。是本件亦無民法第七百九十
      六條之一第一項前段規定之適用。
    6.再按民法第一百四十八條第一項係規定行使權利，不得以
      損害他人為主要目的，若當事人行使權利，雖足使他人喪
      失利益，而苟非以損害他人為主要目的，即不在該條所定
      範圍之內（最高法院四十五年臺上字第一○五號判例參照
      ）。又土地所有權人對於其所有之土地，並非只限於建築
      之用，除建築之外，以其他方法為使用收益並無不可。系
      爭土地Α部分固屬畸零地，然原告訴請收回系爭土地Α部
      分，即得與其旁其餘系爭土地部分合併，重新整體規劃使
      用，對原告而言仍有實益，足見其非以損害被告為主要目
      的，自非權利濫用。
    7.復按對於物有事實上管領之力者，為占有人。而承租人基
      於租賃關係對於租賃物為占有者，係直接占有人，出租人
      係經由承租人維持其對租賃物之事實上管領力，為間接占
      有人，仍係現在占有人。此觀民法第九百四十條、第九百
      四十一條規定自明。又所有人對於無權占有或侵奪其所有
      物者，得請求返還之；對於妨害其所有權者，得請求除去
      之，民法第七百六十七條第一項前段、中段定有明文。而
      民法第七百六十七條第一項規定所有對於無權占有其所有
      物者，得請求返還之，所稱之占有，不惟指直接占有，即
      間接占有亦包括在內；倘無權占有，係直接占有及間接占
      有併存時，所有人以直接、間接占有人一併為被告而訴請
      返還，自非法所不許（最高法院八十二年度臺上字第一一
      七八號、八十七年度臺上字第二一三號、八十八年度臺上
      字第一二一一號判決參照）。
    8.系爭土地為原告所有，系爭建物係未辦保存登記之建物，
      為被告林土樹所興建，原始取得所有權，而被告林土樹所
      有之系爭建物Α部分占用系爭土地Α部分係屬無權占有，
      又系爭建物Α部分現由被告林土樹之女即被告林美芬出租
      被告林水火使用，詳如前述，被告林美芬與被告林水火間
      僅係租賃關係之債權契約，基於債之相對性，自不能以之
      對抗系爭土地之所有權人即原告，而被告林美芬既經由承
      租人即被告林水火維持其以系爭建物Α部分對系爭土地Α
      部分之占有，則對於系爭土地而言，均構成無權占有，是
      原告依前揭規定，訴請被告林水火、林美芬自系爭建物Α
      部分遷出，被告林土樹將系爭建物Α部分拆除，將系爭土
      地Α部分返還原告，即屬於法有據。
  (二)被告林土樹應給付原告之不當得利若干？
    1.按無法律上之原因而受利益，致他人受損害者，應返還其
      利益；不當得利之受領人應返還之利益，依其利益之性質
      不能返還，應償還其價額，民法第一百七十九條、第一百
      八十一條但書亦分別定有明文。被告林土樹所有系爭建物
      無法律上之原因，占有系爭土地Α部分，致原告人無法使
      用，因而受有損害，該「使用利益」依其性質不能返還，
      而無權占用他人土地，可能獲得相當於租金之利益為社會
      通常之觀念，因此，原告依不當得利之規定，請求被告林
      土樹給付自登記取得所有權日翌日即九十四年九月一日起
      ，至返還系爭土地Α部分之日止，給付原告相當於土地租
      金之不當利得，亦為法之所許。
    2.次按城市地方房屋之租金，以不超過土地及其建築物申報
      總價額年息百分之十為限，土地法第九十七條第一項定有
      明文。此項規定於租用基地建築房屋準用之，同法第一百
      零五條亦有明文。而所謂土地價額係指法定地價而言，又
      為土地法施行法第二十五條所明定。另土地法第一百四十
      八條規定，土地所有權人依土地法所申報之地價為法定地
      價；而依平均地權條例第十六條前段雖規定，舉辦規定地
      價或重新規定地價時，土地所有權人未於公告期間申報地
      價者，以公告地價（非公告現值）百分之八十為其申報地
      價。又所謂年息百分之十為限，乃指基地租金之最高限額
      而言，並非一律依照申報價額年息百分之十計算之，尚須
      斟酌基地位置、工商繁榮程度、使用人利用基地之經濟價
      值、所受利益及社會情感等情事而為決定。本院審酌系爭
      土地坐落於斜坡，左右兩側面臨巷道，後方山坡地有廟宇
      ，距離捷運南港站、南港車站約一、二百公尺，由臺北市
      ○○○路七段北向可經忠孝東路七段、研究院路一段至新
      北市汐止區，南向可經忠孝東路七段、六段銜接中山高速
      公路，並有多路公車行經，交通便利，系爭土地緊鄰之忠
      孝東路七段上高樓林立，商業機能佳，附近有南港軟體工
      業區、家樂福賣場、麥當勞速食店，並有臺北市南港行政
      中心、臺北市政府警察局南港分局、臺北市極限運動訓練
      中心、南興公園等公共設施，生活機能佳，又系爭建物Α
      部分占有系爭土地Α部分係作為汽車修理及修理廠營業使
      用，有本院勘驗測量筆錄、Google地圖（臺灣版）及現場
      照片在卷可參（見本院卷第八十三頁至第八十五頁、第七
      十八頁、第六十五頁至第六十七頁）。是本院認原告林土
      樹使用系爭土地Α部分之對價應以法定地價年息百分之八
      為相當。查系爭土地九十九年度申報地價為每平方公尺一
      千一百二十元，有系爭土地登記謄本在卷可證（見同上湖
      簡調卷第十四頁），原告主張被告林土樹給付自取得系爭
      土地所有權翌日即九十四年九月一日起至九十九年九月三
      十日止，按年息百分之八計算相當於租金之利益一萬七千
      五百零七元〔計算式：38.5平方公尺×1,120 元（申報地
      價）×8%÷12月＝287 元（元以下捨去），287 元×61月
      ＝17,507元〕，並應自九十九年十月一日起至返還所占用
      之系爭土地Α部分之日止，按月給付原告相當於租金之不
      當得利二百八十七元之範圍內，為有理由，應予准許。
    3.末按不當得利受領人，知無法律上之原因或其後知之者，
      應將受領時所得之利益，或知無法律上之原因時所現存之
      利益，附加利息，一併償還；如有損害，並應賠償，民法
      第一百八十二條第二項定有明文。又應付利息之債務，其
      利率未經約定，亦無法律可據者，週年利率為百分之五，
      亦為同法第二百零三條所明定。查被告林土樹於本院在系
      爭執行事件拍賣系爭土地之際，即知悉系爭建物無權占用
      系爭土地Α部分，此觀諸臺北市政府警察局南港分局九十
      四年四月八日北市警南分刑字第○九四三○七○三三○○
      號函即明（見本院卷第一一○頁），被告林土樹既於原告
      起訴之前即知悉無法律上原因受有利益之事實，是原告請
      求被告林土樹給付前揭自九十四年九月一日起至九十九年
      九月三十日止之不當得利一萬七千五百零七元部分，自得
      請求自最後利得後之起訴狀繕本送達翌日即九十九年十月
      十三日起至返還土地之日止，按週年利率百分之五計算之
      法定遲延利息。
五、從而，原告本於上揭原因事實，依民法第七百六十七條第一
    項前段、中段規定，請求被告林水火、林美芬應自系爭建物
    Α部分遷出，被告林土樹應將系爭建物Α部分拆除，並將系
    爭土地Α部分返還原告，另請求被告林土樹應給付原告一萬
    七千五百零七元，及自起訴狀繕本送達翌日即九十九年十月
    十三日起至返還前揭土地之日止，按週年利率百分之五計算
    之法定遲延利息，並自九十九年十月一日起至返還上揭土地
    之日止，按月給付原告二百八十七元之範圍內，為有理由，
    應予准許；至逾此部分之請求，為無理由，應予駁回。
六、兩造均陳明願供擔保，聲請宣告假執行及免為假執行，經核
    原告勝訴且已屆履行期部分，均於法相符，爰分別酌定相當
    之擔保金額併予准許；至原告敗訴及尚未屆履行期部分，其
    假執行之聲請即失所附麗，應予駁回。
七、本件事證已臻明確，兩造其餘主張、陳述及所提之證據，經
    審酌均與本院前揭判斷不生影響，爰不一一詳予論述，附此
    敘明。
八、據上論結，原告之訴為一部有理由，一部無理由。依民事訴
    訟法第七十九條、第三百九十條第二項、第三百九十二條第
    二項，判決如主文。
中    華    民    國   100    年    5     月    27    日
                          臺灣士林地方法院民事第三庭
                              法      官  孫萍萍
以上正本證明與原本無異。
如對本判決上訴，應於判決送達後二十日內向本院提出上訴狀；
若委任律師提起上訴者，應一併繳納上訴審裁判費，否則本院得
不命補正逕行駁回上訴。
中    華    民    國   100    年    5     月    27    日
                              書  記  官  劉晏瑄